臺中高等行政法院判決
　　　　　　　　　　　　　　　　　　 95年度訴字第00625號
　　　　　　　　　　　　　　　.
原　　　告　甲○○
訴訟代理人　丁○○
被　　　告　財政部臺灣省中區國稅局
代　表　人　乙○○
訴訟代理人　丙○○
上列當事人間因遺產稅事件，原告不服財政部中華民國95年9月7
日台財訴字第09500204130號訴願決定（案號：第00000000號）
，提起行政訴訟。本院判決如下︰
　　主  文
原告之訴駁回。
訴訟費用由原告負擔。
　　事  實
一、事實概要：緣被繼承人陳仲盛於民國（下同）89年4月26日
    死亡，被告就其遺產稅申報案件核定應納稅額為新臺幣（下
    同）1,687,098元，原告除以現金繳納746,772元外，餘940,
    326元以被繼承人陳仲盛所有坐落臺北市○○區○○段1小段
    365-2地號1筆土地抵繳遺產稅，土地價額超過實物抵繳部分
    計2,331,184元，原告同意放棄所有權利，土地辦竣國有登
    記後，嗣原告於91至92年間數次申請退回已繳納之現金746,
    772元及超額抵繳土地部分，經被告於92年11月20日以中區
    國稅埔里一字第0920015089號函否准所請。原告不服，提起
    訴願，遭決定駁回，遂提起行政訴訟。
二、兩造聲明：
    (一)原告聲明求為判決：訴願決定及原處分均撤銷。
　　(二)被告聲明求為判決：駁回原告之訴。
三、兩造陳述：
    (一)原告主張：
      1.本件被繼承人死亡時，其綜合存款餘額僅65元，但被告
        卻錯認為760,000元，並認定此部分不能以土地抵繳稅
        款。又本件遺產中之土地被政府劃為道路用地，遭強制
        公權使用，原告申請抵繳，又因上開現金遺產760,000
        元之認定，致不能全部以土地抵繳，原告溢繳稅額兩百
        多萬元，以為5年內可申復，申請退稅竟遭被告否准。
      2.許多財團都可買公共設施保留地抵稅，但本件要求多徵
        之抵稅土地兩百多萬元，抵錯徵的760,000元，卻遭否
        准。被繼承之土地都是在九二一地震前借錢所購，地震
        後市價只有3分之1，繼承的土地有行無市，原告家中已
        無現金，原處分否准原告之申請顯有違誤。
    (二)被告答辯：
      1.被繼承人陳仲盛於89年4月26日死亡，原告代表全體繼
        承人於同年7月14日申報遺產稅，經被告所屬埔里稽徵
        所核定遺產總額34,959,206元，遺產淨額13,323,457元
        ，應納遺產稅額2,207,098元。繼承人於同年11月30日
        申請復查，案經被告移請原查依更正程序辦理，繼承人
        於90年1月12日撤回上開復查之申請，原查於同年月19
        日更正增列扣除額2,000,000元，變更核定遺產淨額11,
        323,457元，應納遺產稅額為1,687,098元，繼承人未依
        規定申請復查及提起訴願，已告確定。
      2.原告於90年1月20日申請以遺產中公共設施保留地（坐
        落臺北市○○區○○段1小段365-2地號道路用地，持分
        149/1791，公告現值3,271,510元）抵繳遺產稅，被告
        所屬埔里稽徵所於同年3月2日核准抵繳金額940,326元
        ，並請原告就抵繳土地價額超過實物抵繳稅額部分（2,
        331,184元）提出以何種方式處理，差額746,772元則另
        行發單由繼承人以現金繳納。繼承人於同年月29日以現
        金746,772元繳納上開稅款，同年4月3日出具申請書聲
        明上開抵繳土地「土地價額超過實物抵繳金額部分願放
        棄所有權利」，同年8月7日將該筆土地分別移轉登記國
        有及南投縣埔里鎮有，完成抵繳。
      3.嗣原告於91年12月18日、92年3月28日、同年5月8日及7
        月3日陳情主張上開已繳納之現金746,772元是全家生活
        之依靠、用於復健及支付銀行借款利息、還債等，請求
        退回，改以上開其原已放棄所有權利之抵繳土地價額超
        過實物抵繳金額部分抵繳，並請退還抵繳剩餘之土地，
        被告所屬埔里稽徵所乃於92年11月20日以中區國稅埔里
        一字第0920015089號函復否准所請。
      4.按稅款之繳納，本以現金為原則，遺產及贈與稅法第30
        條第2項准以實物抵繳之規定，旨在彌補現金繳納之不
        足，因此，申請實物抵繳，本應以現金不足繳稅部分為
        範圍。本件被繼承人遺有現金18,000元及銀行存款728,
        772元合計746,772元，上開被繼承人銀行存款中之728,
        000元，於89年4月18日提領轉存至原告於彰化銀行埔里
        分行綜合存款帳戶中，原告於同日轉存400,000元至其
        本人於該分行之定期存款帳戶，並另於同年5月31日及7
        月3日轉存500,000元及1,000,000元至其本人及其女陳
        明雯（繼承人之一）定期存款帳戶，有遺產稅申報書、
        遺產稅核定通知書、遺產分割契約書、被繼承人於彰化
        銀行埔里分行存摺、原告於同一銀行之存摺、該分行93
        年2月11日彰埔字第248號函及定期性存款存款憑條等影
        本附卷可稽，足見繼承人等於90年3月29日以現金746,7
        72元繳納遺產稅並無困難之情，原告主張核無足採。
      5.又繼承人於90年4月3日出具申請書聲明同意放棄抵繳土
        地價額超過實物抵繳金額部分所有權利及同年8月7日將
        該筆土地分別移轉登記國有及南投縣埔里鎮有之行為係
        基於其自由意志所為之決定，並無意思表示錯誤之可言
        ，自不生撤銷意思表示之問題，自難嗣後再任由原告否
        認上開事實，改變其業已繳納稅款以其他方式繳納。綜
        上，本件被告否准原告退還原以現金繳納之稅款改以土
        地抵繳之申請，並無違誤。
    理  由
一、按「遺產稅．．．應納稅額在30萬元以上，納稅義務人確有
    困難，不能一次繳納現金時．．．並准以課徵標的物或其他
    易於變價或保管之實物一次抵繳。」遺產及贈與稅法第30條
    第2項定有明文，足見遺產稅原則上應以現金繳納，必須現
    金繳納確有困難，始得以實物抵繳。上揭條文准以實物抵繳
    之目的，在彌補現金繳納之不足。又「申請實物抵繳，應以
    現金不足繳稅部分為範圍，被繼承人遺留之財產，如包含現
    金、銀行存款及其他實物，而納稅義務人又無法提出其他事
    證，證明其確無法以該等現金、銀行存款繳納時，應就現金
    及銀行存款不足繳稅部分，准予實物抵繳。」亦經財政部89
    年7月15日台財稅第0890454844號函釋在案，此函釋與上開
    遺產及贈與稅法規定並不違背，本件自得予以援用。
二、本件被繼承人陳仲盛於89年4月26日死亡，原告與其女陳明
    雯為繼承人，被告初核核定本件應納遺產稅額為2,207,098
    元，繼承人於89年10月16日申請實物抵繳後，又於89年11月
    30日申請復查，嗣又於89年12月7日申請暫緩辦理抵繳，於9
    0年1月12日撤回復查申請，另請求增列扣除額；被告90年1
    月19日更正核定稅額為1,687,098元，並核准以遺產現金繳
    納746,772元（原告於90年3月29日繳納完竣），餘940,326
    元以遺產之土地（坐落臺北市○○區○○段1小段365-2地號
    ，公告現值：3,271,510元）辦理實物抵繳，超額部分（2,3
    31,184元）繼承人等於90年4月3日以申請書聲明同意放棄所
    有權利，經被告核准其抵繳，並於90年8月7日辦竣國有登記
    各在案，有原告等繼承人各該申請書、被告函文、遺產稅繳
    款書、土地登記謄本附原處分卷可考。嗣原告分別於91年12
    月18日、92年3月28日、同年5月8日及7月3日陳情，主張上
    開已繳納之現金746,772元是全家生活之依靠，請求退回，
    改以上開其原已放棄所有權利之抵繳土地價額超過實物抵繳
    金額部分抵繳，並請退還抵繳剩餘之土地等語。被告所屬埔
    里稽徵所於92年11月20日以中區國稅埔里一字第0920015089
    號函復略謂：「．．．本案於90年4月3日已由台端出具同意
    書自願放棄所有權利，故無抵繳之意思表示有錯誤可適用民
    法第88條有關意思表示錯誤撤銷之規定，有關所請欠難照准
    。」亦有各該陳情書及被告函文在原處分卷可佐，均堪憑信
    。
三、原告起訴意旨略以：本件被繼承人綜合存款餘額僅剩65元，
    但被告卻錯認為760,000元，致認上開金額範圍內不能以土
    地抵繳稅款。又本件遺產中之土地被政府劃為道路用地，遭
    強制公權使用，原告申請抵繳，又因上開現金遺產760,000
    元之認定，致不能全部以土地抵繳，原告溢繳稅額兩百多萬
    元，以為5年內可申復，申請退稅竟遭被告否准。原處分及
    訴願決定顯有違誤，應予撤銷云云。
四、經查，本件原告於91至92年間數次申請退還溢繳之遺產稅款
    現金746,772元及超額抵繳之土地，經被告於92年11月20日
    以中區國稅埔里一字第0920015089號函否准所請。本院於言
    詞辯論期日，向原告闡明其所依據之法律關係為何，及是否
    應作成課予義務訴訟之聲明，原告未陳明其法律依據，並答
    稱：「我不知道。」而未為追加聲明之意思表示，有本院言
    詞辯論筆錄可按。查原告起訴狀載明原告認5年內可申復而
    申請退稅，而本件訴訟依原告聲明所載（見本院卷第32頁）
    ，係屬撤銷訴訟。又查本件相關之遺產稅課稅處分、部分准
    以實物抵繳遺產稅之處分，分別因原告撤回復查之申請及未
    提起行政救濟程序而告確定，有原處分卷所附遺產稅核定通
    知書、更正後遺產稅核定通知書、復查申請書、撤回復查申
    請書、被告所屬埔里稽徵所90年3月2日中區國稅埔里審字第
    0900001174號函（即部分准以實物抵繳遺產稅函）及其送達
    之掛號郵件收件回執等相關資料可考。按稅捐稽徵法第28條
    規定：「納稅義務人對於因適用法令錯誤或計算錯誤溢繳之
    稅款，得自繳納之日起五年內提出具體證明，申請退還。」
    符合該條文規定之要件者，固得向稅捐稽徵機關申請退還溢
    繳之稅款，查本件原告主張原課稅處分誤認現金存款數額致
    否准全部以土地抵繳遺產稅，致原告溢繳稅款，請求被告退
    稅，核其真意應係主張被告否准以部分土地抵繳遺產稅之處
    分違法，而依上開規定請求退稅。惟原告之主張核已涉及上
    開抵繳稅款之處分違法之爭執，應認被告所屬埔里稽徵所90
    年3月2日中區國稅埔里審字第0900001174號拒絕退稅之答復
    ，為一行政處分。原告如有不服，應提起課予義務訴訟始能
    達其目的。然原告本件依其主張則係提起撤銷訴訟，雖經本
    院於言詞辯論程序闡明仍未選擇正確之訴訟類型，其訴已有
    未合。
五、況查，原告於系爭遺產稅申報書自行申報被繼承人遺有現金
    18,000元及銀行存款728,772元，合計746,772元在案。而被
    繼承人陳仲盛於89年4月17日因黃疸上腹痛至私立中國醫藥
    學院附設醫院住院時，上開銀行存款中之728,000元，於89
    年4月18日提領轉存至原告於彰化銀行埔里分行綜合存款帳
    戶（帳號：00000000000-000）中，原告並於同日轉存400,0
    00元至其本人於該分行之定期存款帳戶，餘款仍存於上開帳
    戶中迄陳仲盛於89年4月26日死亡時仍未動用；至同年5月31
    日及同年7月3日始由上開帳戶各轉存500,000元及1,000,000
    元至其女陳明雯及其本人定期存款帳戶，有遺產稅申報書、
    遺產稅核定通知書、遺產分割契約書、被繼承人於彰化銀行
    埔里分行存摺、原告於同一銀行之存摺、該分行93年2月11
    日彰埔字第248號函、定期性存款存款憑條及中國醫藥學院
    附設醫院91年12月9日院歷字第91123772號函等之影本附原
    處分卷可稽。上開被繼承人之存款雖轉存至原告之帳戶，惟
    迄被繼承人死亡時仍存在，且據原告申報為被繼承人所遺財
    產，另參照原告於歷次陳情函均陳明該款係其全家生活之依
    靠，待用於支付房屋修復、負債利息、藥費所需云云，可見
    被繼承人於死亡前仍擁有該款繼而為原告等所繼承，則被告
    所屬埔里稽徵所依原告之遺產稅申報書及相關查證資料，以
    該所90年3月2日中區國稅埔里審字第0900001174號函通知原
    告，本件遺產稅應納稅額為1,687,098元，而系爭申請抵繳
    土地之價額為3,271,510元，因遺產中遺有現金及銀行存款
    共計746,772元，應先以上開現金繳納稅款，不足部分計940
    , 326元始准以實物抵繳等情，經核被告此一處分並無稅捐
    稽徵法第28條所定「適用法令錯誤或計算錯誤」之情形，原
    告自無從依該規定請求退稅。
六、綜上所述，原告申請退回已繳納之現金746,772元及超額抵
    繳之土地，並無理由，被告否准其申請，並無違誤，訴願決
    定予以維持亦無不合，原告訴請撤銷訴願決定及原處分均無
    理由，應予駁回。又本件用以抵繳之實物其價額超過應納稅
    額部分，業經訴願決定指明被告宜依遺產及贈與稅法施行細
    則第48條第1項規定妥當處理在案，併此敘明。
據上論結，本件原告之訴為無理由，依行政訴訟法第195條第1項
後段、第98條第3項前段，判決如主文。
中　　華　　民　　國　　96　　年　　2　　 月　　 14　 日
                  第四庭 審判長 法  官　沈應南
                                法  官　許武峰
                                法  官　許金釵
以上正本證明與原本無異。
如不服本判決，應於判決送達後20日內向本院提出上訴書狀，其
未表明上訴理由者，應於提起上訴後20日內向本院提出上訴理由
書（須依對造人數附具繕本）；如於本判決宣示或公告後送達前
提起上訴者，應於判決送達後20日內補提上訴理由書（須附繕本
）。未表明上訴理由者，逕以裁定駁回。
提起上訴應預繳送達用雙掛號郵票390元（34元及5元郵票各10份
)。
中　　華　　民　　國　　96　　年　　2　　 月　　 16　 日
                                書記官　許騰云
